高雄高等行政法院判決　　　　　　　　　　　　　 九十二年度訴字第一三三二號
　　　　　　　　　　　　　　　.
原　　　告　甲○○
訴訟代理人　丁○○
被　　　告　屏東縣政府
代　表　人　乙○○　○○
訴訟代理人　丙○○
右當事人間因有關土地事務，原告不服內政部中華民國九十二年十一月十八日台內訴
字第０九二０００七二三四號訴願決定，提起行政訴訟。本院判決如左：
    主  文
原告之訴駁回。
訴訟費用由原告負擔。
    事  實
壹、事實概要：
    緣原告於民國（下同）九十二年六月三十日向被告申請將其所有坐落屏東縣九如
    鄉○○段一六０八地號特定農業區農牧用地土地（下稱系爭土地），變更編定為
    一般農業區，案經被告於同年八月五日派員實地勘查後，以九十二年八月七日屏
    府地用字第０九二０一三四三八七號函復略以：「．．．二、本案經會同相關單
    位實地勘查結果現為空地，曾於民國五十八年間已列入九塊農地重劃區係屬已進
    行投資建設重要農業改良設施之土地。其使用分區劃定為特定農業區，核與內政
    部頒『製定非都市土地使用分區圖及編定各種使用地作業須知』六（一）１規定
    ，並無不符，所請檢討調整為一般農業區，未便辦理。」等語否准原告之申請。
    原告復向內政部提出陳情，經內政部於九十二年八月十四日函轉被告辦理，被告
    又以九十二年八月二十二日屏府地用字第０九二０一四一二四一號函復原告略以
    ：「．．仍請依本府九十二年八月七日屏府地用字第０九二０一三四三七八函辦
    理，請查照。」等語，原告不服，提起訴願，經遭訴願決定駁回關於被告九十二
    年八月七日屏府地用字第０九二０一三四三八七號函部分；另就被告九十二年八
    月二十二日屏府地用字第０九二０一四一二四一號函部分，則為訴願不受理。原
    告仍表不服，遂提起本件行政訴訟（關於被告九十二年八月二十二日屏府地用字
    第０九二０一四一二四一號函部分，本院另以裁定駁回）。
貳、兩造聲明：
甲、原告聲明求為判決：
（一）訴願決定及原處分均撤銷。
（二）訴訟費用由被告負擔。
乙、被告聲明求為判決：
（一）原告之訴駁回。
（二）訴訟費用由原告負擔。
參、兩造主張之理由：
甲、原告起訴意旨略謂：
一、原告所有坐落於屏東縣九如鄉○○段一六０八地號之土地，於五十八年間被列入
    特定農業區，至今已近三十五年。然重劃為水田特定農業區後並未建構排水，又
    經南二高工程分割、徵收重新規劃，致使該地入水困難，無灌溉水源，而無法耕
    作，目前該地已棄置多時。而南二高完工之後只有排水系統，沒有灌溉系統，系
    爭土地根本無水可灌溉。
二、系爭土地從五十八年間列入九塊農地重劃區，其間歷經省道在系爭土地旁（西邊
    ）的開闢、拓寬，南二高在系爭土地北邊的開闢，物換星移，已經變成不同的時
    空，系爭土地周圍已快速發展變遷，政府在土地規劃的施政上，也要隨同調整改
    變，不能墨守成規，被告應就原告申請系爭土地變更為一般農業用地詳加調查考
    量，才能地盡其利，不能因系爭土地從五十八年間已列入九塊農地重劃區就一成
    不變。
三、更何況，系爭土地符合左列情形：
（一）依九十一年三月十一日內政部台內中地字第０九一００八三七六二號令：「第
      七點非都市土地使用分區檢討之原則：（一）２（２）：『特定農業區內生產
      力較低或地層下陷、都市邊緣、已被建築用地包圍之零星農地及不適農作生產
      之地區』，可規劃檢討變更為一般農業區。」，原告提供四圍照片五張及地籍
      圖、土地謄本供參考，原告所有系爭土地北邊是南二高，西邊是省道，東邊是
      一六０七地號土地，地上有建築物，南邊亦是產業道路，由此可知原告所有農
      地已被建築用地包圍之零星農地及被重大工程切割成零星土地，已經不適農作
      生產。
（二）依內政部營建署八十八年四月六日八十八營署綜字第五０一八五號函所附之會
      議紀錄：「提案二及提案三之決議：農地重劃有特殊情況（如遭受風災水災、
      被重大工程切割成零星土地等），得依製定非都市土地使用分區圖及編定各種
      使用作業須知規定由地政機關會同農業、糧食主管機關個案實際認定，將特定
      農業區變更為一般農業區」。如前所述，原告所有系爭土地北邊是南二高，西
      邊是省道，原告所有農地已經被重大工程切割成零星土地。
（三）台灣省政府地政處區域計畫非都市土地使用編定及管制法令彙編：（４）「ｃ
      漂石佔地表面積五分之一以上者或石礫佔表土二０公分內體積百分之五十以上
      。」；「ｄ無灌溉水源」，原告所有系爭土地大部份都是石礫，此可以到現場
      實地挖掘勘驗即可明瞭；又原本之灌溉水源被南二高施工之後斷絕，但南二高
      完工之後，並沒有重新想辦法建蓋新的灌溉水源，原告所有系爭農地符合上揭
      兩項條件。
四、依前所述，原告所有系爭農地符合上揭被建築用地包圍之零星農地、被重大工程
    切割成零星土地、漂石佔地表面積五分之一以上者或石礫佔表土二０公分內體積
    百分之五十以上及無灌溉水源之所有條件，依法可規劃檢討變更為一般農業區。
五、至於被告答辯以：「由鄉公所會同所在地地政事務所，針對整個區域檢討，呈報
    縣政府，通過後再陳報內政部區委會。法律依據是區域計畫法第十三條。原告單
    獨就其所有土地向縣政府地政局申請改畫使用分區，並未向鄉公所申請。」云云
    。惟查，區域計畫法第十三條並未有此規定，若有此規定，被告已進行會勘，已
    將原告之申請為准否之決定，其程序早就補足，況依制定非都市土地使用分區圖
    及編定各種使用作業須知規定：「由地政機關會同農業、糧食主管機關個案實際
    認定」，並非針對整個區域檢討。原告依九十一年三月十一日內政部台內中地字
    第０九一００八三七六二號令、內政部九十年一月十六日台內營字第九０八二一
    八八號函以及內政部營建署八十八年四月六日八十八營署綜字第五０一八五號函
    ，請求被告就原告所有系爭九如鄉○○段一六０八地號土地規劃檢討變更為一般
    農業區，於法有據。
六、另依前揭內政部營建署八十八年四月六日八十八營署綜字第五０一八五號函釋既
    規定應會同農業、糧食主管機關個案實際認定，但被告提出九十二年八月五日，
    會勘九如鄉○○段一六０八號土地（系爭土地），屏東市農田水利會及屏東縣政
    府農業局均未派員參加，又土地所有權人為陳丐，並非原告，被告會勘不實，有
    造假之嫌。
七、原告不服被告處分，依法提起訴願，內政部於九十二年十一月十八日以台內訴字
    第０九二０００七二三四號駁回訴願，但內政部訴願委員會於九十二年十月九日
    「為期慎重，擬先請．．．委員及職翁專員瑞鴻等會同審查．．．。」，翁專員
    可能向被告要會勘紀錄，被告將造假的會勘記錄於九十二年十月十三日傳真給翁
    專員瑞鴻，內中只記載：「本案土地經實地勘查結果現為空地，．．．」，就原
    告所主張無水源、三面已被建築用地包圍等都沒有提到，內政部訴願委員會始以
    此造假的會勘紀錄為不利於原告之決定。
八、被告原處分未確實調查認定，就駁回原告之請求變更為一般農業用地，實有可議
    之處，乃訴請撤銷原處分及訴願決定等語。
乙、被告答辯意旨略謂：
一、按區域計畫法第十五條規定：「區域計畫公告實施後，不屬第十一條之非都市土
    地，應由有關直轄市或縣（市）政府，按照非都市土地分區使用計畫，製定非都
    市土地使用分區圖，並編定各種使用地，報經上級主管機關核備後，實施管制。
    」（本縣於六十四年十月六日辦理非都市土地使用編定公告並實施管制）。次查
    ，內政部頒「製定非都市土地使用分區圖及編定各種使用地作業須知」五、非都
    市土地使用分區之類別：非都市土地依區域計畫法施行細則第十三條規定，劃定
    為下列各種使用區：(一)特定農業區，係指優良農地或曾經投資建設重大農業改良
    設施，經會同農業主管機關認為必須加以特別保護而劃定者。(二)一般農業區，係
    指特定農業區以外供農業使用之土地。．．．。及同作業須知六、非都市土地使
    用分區之劃定原則：區域計畫尚未依區域計畫法第十三條規定通盤檢討前，非都
    市土地使用分區，應依照土地分區使用計畫及土地分區管制，參照下列原則劃定
    之：(一)特定農業區—有下列各目情形之一者，得會同農業、糧食、水利主管機關
    劃定為特定農業區。1.曾經或已進行投資建設重要農業改良設施之土地。2.現為
    田地目土地、或其他地目實際已從事水稻生產之土地。但區域性生產力較差之低
    等則或不適農作生產之水田，不在此限。3.位於前二目土地範圍內供農業或非農
    業使用之零星土地，應一併予以劃入。(二)一般農業區─特定農業區以外，可供農
    業使用之土地，得會同農業、糧食主管機關劃定為一般農業區，合先敘明。
二、本件原告所有系爭土地（編定為特定農業區農牧用地），以因南二高徵收規劃水
    溝低於該地約六十公分，致入水困難，無法耕作，申請改劃使用分區為一般農業
    區。案經被告會同相關單位實地勘查結果，系爭土地現為空地，曾於五十八年間
    已列入九塊農地重劃區，係屬已進行投資建設重要農業改良設施之土地。其使用
    分區劃定為特定農業區，核與內政部頒「製定非都市土地使用分區圖及編定各種
    使用地須知」六(一)1.規定，並無不符，所請檢討調整為一般農業區，未便辦理。
    又查該特定農業區，為曾經政府投資進行建設之重要農業改良設施之地區，雖經
    南二高貫穿，並不影響該區域之灌排設施，系爭土地，位處該特定農業區內，又
    其鄰近之供農業或非農業使用之土地，均依上開規定一併劃定為特定農業區，並
    無原告所稱其農地已被建築用地包圍之零星農地之情事。故原告就其系爭土地，
    提出個案單獨各筆申請改劃為一般農業區，核與上開規定不符。揆諸前揭規定，
    被告所為之處分，並無不合。原告之訴為無理由，請予駁回等語。
    理  由
一、按區域計畫法之立法目的係為促進土地及天然資源之保育利用，人口及產業發展
    之合理分布，充分兼顧農業與工業發展所需用地，以加速並健全經濟發展，改善
    生活環境，增進公共福利，此觀區域計畫法第一條規定即明。又「區域計畫公告
    實施後，不屬第十一條之非都市土地，應由有關直轄市或縣（市）政府，按照非
    都市土地分區使用計畫，製定非都市土地使用分區圖，並編定各種使用地，報經
    上級主管機關核備後，實施管制。變更之程序亦同。其管制規則，由中央主管機
    關定之。」及「依本法第十五條製定非都市土地使用分區圖、編定各種使用地與
    辦理非都市土地使用分區及使用地編定檢討之作業方式及程序，由內政部定之。
    」區域計畫法第十五條第一項及同法施行細則第十六條分別定有明文。準此，內
    政部發布「製定非都市土地使用分區圖及編定各種使用地作業須知」，凡非都市
    土地使用分區及各種使用地之編定悉依其規定。次按「非都市土地得劃定為下列
    各種使用區：一、特定農業區：優良農地或曾經投資建設重大農業改良設施，經
    會同農業主管機關認為必須加以特別保護而劃定者。二、一般農業區：特定農業
    區以外供農業使用之土地。．．．。」「非都市土地使用分區，應依照土地分區
    使用計畫及土地分區管制，參照左列原則劃定之：（一）特定農業區－有下列各
    目情形之一者，得會同農業、糧食、水利主管機關劃定為特定農業區。１、曾經
    或已進行投資建設重要農業改良設施之土地。２、現為田地目土地、或其他地目
    實際已從事水稻生產之土地。但區域性生產力較差之低等則或不適農作生產之水
    田，不在此限。３、位於前二目土地範圍內供農業或非農業使用之零星土地，應
    一併予以劃入。（二）一般農業區—特定農業區以外，可供農業使用之土地，得
    會同農業、糧食主管機關劃定為一般農業區。．．．。」復為區域計畫法施行細
    則第十三條第一款、第二款及製定非都市土地使用分區圖及編定各種使用地作業
    須知六、（一）（二）所明定，合先敘明。
二、本件原告所有系爭土地於五十八年間列入九塊農地重劃區，係屬已進行投資建設
    重要農業改良設施之土地，被告遂將系爭土地劃定為特定農業區農牧用地。原告
    於九十二年六月三十日以系爭土地重劃為水田特定農業區後並未建構排水，又經
    南二高工程分割、徵收重新規劃，致使該地入水困難無灌溉水源，而無法耕作，
    目前該地已棄置多時云云，向被告申請將系爭土地變更編定為一般農業區。經被
    告於九十二年八月五日派員赴實地會勘後，仍作成結論認：「本案經實地勘查結
    果現為空地，曾於民國五十八年間已列入九塊農地重劃區係屬已進行投資建設重
    要農業改良設施之土地。其使用分區劃定為特定農業區，核與內政部頒『製定非
    都市土地使用分區圖及編定各種使用地作業須知』六（一）１規定，並無不符，
    所請檢討調整為一般農業區，未便辦理。」。並將上開會勘結論以九十二年八月
    七日屏府地用字第０九二０一三四三八七號函復原告，而否准其申請等情，有屏
    東縣九如鄉九塊農地重劃區地籍圖、土地登記謄本、屏東縣九塊農地重劃區土地
    所有權人原有土地與新分配土地對照清冊、原告之申請書、被告九十二年八月五
    日會勘紀錄及九十二年八月七日屏府地用字第０九二０一三四三八七號函分別附
    於本院卷及原處分卷可稽，堪予認定。原告對之不服，循序提起本件訴訟，其起
    訴意旨略以：原告所有系爭土地，於五十八年間被列入特定農業區，至今已近三
    十五年。然重劃為水田特定農業區後並未建構排水，又經南二高工程分割、徵收
    重新規劃，致使該地入水困難無灌溉水源，而無法耕作，目前該地已棄置多時。
    而南二高完工之後只有排水系統，沒有灌溉系統，系爭土地根本無水可灌溉。且
    該地從五十八年間列入九塊農地重劃區，其間歷經省道在系爭土地旁（西邊）的
    開闢、拓寬，南二高在系爭土地北邊的開闢，物換星移，已經變成不同的時空，
    系爭土地周圍已快速發展變遷，政府在土地規劃的施政上，也要隨同調整改變，
    不能墨守成規，被告應就原告申請系爭土地變更為一般農業用地詳加調查考量，
    才能地盡其利。再者，系爭土地符合九十一年三月十一日內政部台內中地字第０
    九一００八三七六二號令：「第七點非都市土地使用分區檢討之原則：（一）２
    （２）：『特定農業區內生產力較低或地層下陷、都市邊緣、已被建築用地包圍
    之零星農地及不適農作生產之地區』，可規劃檢討變更為一般農業區。」原告所
    有系爭土地北邊是南二高，西邊是省道，東邊是一六０七地號土地，地上有建築
    物，南邊亦是產業道路，由此可知原告所有農地已被建築用地包圍之零星農地及
    被重大工程切割成零星土地，已經不適農作生產。次依內政部營建署八十八年四
    月六日八十八營署綜字第五０一八五號函所附之會議紀錄：「提案二及提案三之
    決議：農地重劃有特殊情況（如遭受風災水災、被重大工程切割成零星土地等）
    ，得依製定非都市土地使用分區圖及編定各種使用作業須知規定由地政機關會同
    農業、糧食主管機關個案實際認定，將特定農業區變更為一般農業區」。原告所
    有土地北邊是南二高，西邊是省道，業經重大工程切割成零星土地。又依台灣省
    政府地政處區域計畫非都市土地使用編定及管制法令彙編：（４）「ｃ漂石佔地
    表面積五分之一以上者或石礫佔表土二０公分內體積百分之五十以上。」；「ｄ
    無灌溉水源」之規定，原告土地大部分為石礫。職故，該地符合上揭被建築用地
    包圍之零星農地、被重大工程切割成零星土地、漂石佔地表面積五分之一以上者
    或石礫佔表土二０公分內體積百分之五十以上及無灌溉水源之所有條件，依法自
    可檢討變更為一般農業區云云，茲為爭執，爰就上開爭議，分述如下：
  (一)經查，被告於五十八年間辦理該縣九如鄉之農地重劃時，以五十八年十二月十一
    日府地劃字第九三九九０號令土地重劃公告，將系爭土地列入「屏東縣九如鄉九
    塊農地重劃區」，此有該前揭屏東縣九如鄉九塊農地重劃區地籍圖及土地登記謄
    本等在卷足按。則系爭土地係屬已進行投資建設重要農業改良設施之土地，自無
    疑義。嗣被告於辦理非都市土地使用分區圖及編定各種使用地調查時，參照該次
    農地重劃結果，並依前揭製定非都市土地使用分區及編定各種使用地作業須知六
    、（一）１規定，除鄉村區乙種建築用地（鄉村聚落）外，其餘劃定為特定農業
    區，此參照上開九塊農地重劃區地籍圖之標示，亦足明瞭。是此土地分區使用之
    計畫及編定，主要係重在區域整體之發展，並非專以某宗土地之個別使用編定（
    區域計畫法第一條、第三條規定參照）。茲原告提起本件行政訴訟，單獨就上開
    編定為特定農業區之系爭土地請求變更為一般農業區，即與前述區域計畫法係求
    區域整體發展之法規範意旨有違。原告雖援引內政部營建署八十八年四月六日八
    十八營署綜字第五０一八五號函所附會議紀錄，主張系爭土地北面為南二高、西
    面為省道，符合該會議決議所指「被重大工程切割成零星土地」之特殊情形，且
    系爭土地三面均遭建築物包圍，無法灌溉耕作，故應予變更為一般農業區云云。
    惟觀諸卷附系爭土地之地籍圖謄本，系爭土地之北面界址線及西面界址線分別鄰
    接南二高及省道，面積０．二六一一公頃，土地仍屬完整，並無原告所稱遭重大
    工程切割成零星土地之情形。再者，就原告所提示之現場照片以觀，系爭土地之
    北、西、南三面均鄰接道路，僅東側土地上有平房建築物，自無遭建築用地包圍
    成零星農地之情事，況上述內政部營建署之會議紀錄，係主管機關於農地重劃時
    依職權所為變更土地使用分區之決議，非謂農地所有人得逕依該會議決議申請地
    政機關會同農業、糧食主管機關個案認定土地使用分區，是原告此之主張，自無
    可採。原告雖又訴稱：被告九十二年八月五日就系爭土地所為之會勘紀錄竟記載
    土地所有權人為陳丐，並非原告，顯然該會勘紀錄造假云云。惟查，本件會勘當
    日係因原告訴訟代理人出國，由伊子陳丐去現場，並在會勘紀錄簽名等情，業據
    被告陳明在卷（見本院九十三年三月二日言詞辯論筆錄）。姑不論陳丐是否為原
    告訴訟代理人之子，觀之系爭土地會勘當日計有屏東縣九如鄉公所、屏東地政事
    務所，屏東縣地政局等機關派員會同勘驗並簽名無訛，是該會勘紀錄應無造假之
    可能。抑且，依原處分卷附被告九十二年八月五日會勘紀錄所載，系爭土地現為
    空地，並未供農業使用，此亦為原告所自承，核此情形，與前揭製定非都市土地
    使用分區圖及編定各種使用地作業須知六、（二）所定一般農業區之劃定原則—
    即「特定農業區以外，可供農業使用之土地」規定，亦不相符，原告執詞主張系
    爭土地符合變更為一般農業區用地，即難採據。
  (二)次查，依首揭製定非都市土地使用分區圖及編定各種使用地作業須知六及七、（
    一）分別規定：「區域計畫尚未依區域計畫法第十三條規定通盤檢討前，非都市
    土地使用分區，應依照土地分區使用計畫及土地分區管制．．．。」「區域計畫
    依區域計畫法第十三條規定通盤檢討後．．．擬新劃定或檢討變更為工業區、鄉
    村區、風景區、特定專用區者，應依區域計畫規定之原則、標準，經區域計畫擬
    定機關同意劃定或變更之範圍辦理。」足認有關非都市土地使用分區之重新擬定
    或檢討變更，須俟區域計畫依區域計畫法第十三條規定辦理通盤檢討後，始得為
    之。據此，原告如認系爭土地有符合前開得劃為一般農業區之情形，自應俟被告
    辦理該地區非都市土地通盤檢討作業時提出，尚不能於系爭土地未辦理通盤檢討
    前，即請求被告逕予變更為一般農業區。至原告復舉內政部九十一年三月十一日
    台內中地字第０九一００八三七六二號令所釋有關非都市土地使用分區檢討之原
    則及「非都市土地使用分區調整作業工作手冊」之相關規定，主張系爭土地已符
    合由特定農業區調整為一般農業區之標準云云。惟查，內政部上開釋示，亦係為
    主管機關辦理非都市土地使用分區之通盤檢討、審議作業而設，尚非原告得憑以
    為請求權之依據。又被告目前既未針對該地區辦理通盤檢討作業，則原告據以請
    求變更，殊嫌無據。另該「非都市土地使用分區調整作業工作手冊」之前言：區
    域計畫第一次通盤檢討公告實施後，其範圍內之非都市土地依區域計畫法第十五
    條規定應即辦理使用分區調整工作，為便利是項工作之進行，特編製本手冊以供
    直轄市、縣（市）政府及各地政事務所作業人員參考等語，益足認上開工作手冊
    之規定係屬行政程序法第一百五十九條第二項第二款所定之上級機關為協助下級
    機關認定事實所訂頒之行政規則，並非直接對外發生法規範效力之一般、抽象之
    規定，則原告以該作業手冊所定之標準為其請求變更系爭土地使用分區之法律上
    依據，即有未合。況本件原告起訴請求變更系爭土地使用分區之情形，亦與該工
    作手冊所指區域計畫第一次通盤檢討公告實施後由縣（市）政府辦理非都市土地
    使用分區調整工作之情形，顯不相侔，自難比附援引。原告猶執此為有利之主張
    ，顯不足取。
三、綜上所述，原告所訴各節，均無可採。系爭土地依編定當時之使用現況編為特定
    農業區農牧用地，既無違誤，則被告否准原告申請將系爭土地變更編定為一般農
    業區，依法即無違誤，訴願決定遞予維持，亦無不合，原告起訴論旨求為撤銷訴
    願決定及原處分，難認有理由，應予駁回。又本件事證已明，兩造其餘主張，經
    核與判決結果不生影響，爰不一一論述，附此敘明。
據上論結，本件原告之訴為無理由，依行政訴訟法第一百九十五條第一項後段、第九
十八條第三項前段，判決如主文。
中　　　華　　　民　　　國    九十三　　年　  　三　　　月　　  十六　　日
                              高雄高等行政法院第二庭
                                          審判長法官　呂佳徵
                                          法      官　林勇奮
                                          法      官　蘇秋津
右為正本係照原本作成。
如不服本判決，應於判決送達後二十日內向本院提出上訴書狀，其未表明上訴理由者
，應於提起上訴後二十日內向本院提出上訴理由書（須按對造人數附繕本）；如於本
判決宣示或公告後送達前提起上訴者，應於判決送達後二十日內補提上訴理由書（須
附繕本）。未表明上訴理由者，逕以裁定駁回。
提起上訴應預繳送達用雙掛號郵票七份（每份三十四元）。
中　　　華　　　民　　　國    九十三　　年　  　三　　　月　　  十六　　日
                                          法院書記官  陳嬿如
